【裁判字號】    91,訴,2678
【裁判日期】    921224
【裁判案由】    給付貨款
【裁判全文】
臺灣高雄地方法院民事判決  九十一年度訴字第二六七八號
    原      告  安德越科技股份有限公司
    法定代理人  乙○○
    訴訟代理人  洪耀臨律師
    被      告  雙永股份有限公司        設台北縣土城市○○路四巷十號之一
    法定代理人  甲○○                  住台北縣土城市○○路四巷十號之一
    訴訟代理人  蔡鴻杰律師
右當事人間給付貨款事件，經本院於民國九十二年十二月十日言詞辯論終結，判決如
左：
    主    文
被告應給付原告新台幣玖拾壹萬肆仟伍佰元，及自民國九十一年九月十四日起至清償
日止，按年息百分之五計算之利息。
訴訟費用由被告負擔。
本判決於原告以新台幣拾萬伍仟元供擔保後得假執行，但被告如以新台幣玖拾壹萬
伍仟元為原告預供擔保後，得免為假執行。
    事    實
甲、原告方面：
  一、聲明：
    (1)被告應給付原告新台幣（下同）九十一萬四千五百元，及自起訴狀繕本送達翌
      日起至清償日止，按年息百分之五計算之利息。
    (2)訴訟費用由被告負擔。
    (3)願供擔保，請准宣告假執行。
  二、陳述：
    (1)兩造於民國八十九年九月四日訂定「有機溶劑燒出爐合作協議書」，簽定合作
      期間為一年，兩造合作模式為由原告提供有機溶劑燒出爐之電控技術，而被告
      提供燒出爐之爐體製造，以上構成生產成本，再依實際售出價格扣除成本，依
      約定比例分配利潤，兩造均得各自接單、出貨，茲兩造合作期間，因原告尚有
      十七台燒出爐未實際售出，依約被告本不得預扣分配利潤，惟被告已依每台售
      價六十萬元預扣分配利潤，是被告本應返還此部份之利潤共一百九十五萬零七
      百五十元，惟因被告先前接受訴外人天揚精密陶瓷股份有限公司二十台燒出爐
      之訂單，經折價要求，原告同意減少本可分配之利潤八十萬元，是至此被告尚
      積欠原告一百十五萬零七百五十元。
    (2)嗣原告於九十二年三月二十五日又售予訴外人信昌電子陶瓷股份有限公司七台
      燒出爐，每台售價四十二萬元，扣除此部份被告應分配之利潤二十三萬六千二
      百五十元，則被告尚應給付原告九十一萬四千五百元。
  三、證據：提出公司變更登記事項卡、合作協議書、分類帳明細、訂購單、轉帳傳
      票、統一發票、被告製帳款統計表、訂購合約、出貨單、檢查確認單為證。並
      聲請傳訊證人丙○○、林忠毅。
乙、被告方面：
  一、聲明：原告之訴駁回，若受不利判決，願供擔保請准免為假執行之宣告。
  二、陳述：
    (1)原告僅提分類帳明細請求，惟該文書係原告自行製作，另由帳證資料又無法核
      計原告應收帳款為何，且雙方又有貨款互抵之關係，是依此尚無法證明原告主
      張之事實。
    (2)依兩造所簽訂之合作協議書第十一條、第十二條之約定，均係以原告接獲訂單
      為基本條件，惟原告除提供華亞公司訂購三台之訂購單外，餘均未能提出，是
      該十七台原告即非依合作協議書之相關約定要求被告供貨，當然亦不得依據合
      約要求被告須俟原告交貨至客戶處始能給付利潤，就此，原告應自負買受人之
      責任，故原告主張被告應將利潤返還，即屬無據。
    (3)兩造於九十一年七月十三日就合作期間雙方銷貨總金額進行結算，當時原告只
      主張被告應再給付七十四萬二千八百五十元，並未主張尚有本件十七台燒出爐
      無訂單，顯然已同意將該部分金額包含於結算金額中，現原告主張返還該未出
      售十七台之利益，即無理由。
    (4)又依合約第十四條約定，原告未提供訂單予被告，且杜撰不實訂單，已屬違約
      ，導致被告受有增加不必要生產機器之損害，倘認原告事後得請求利潤返還，
      則被告當然可請求損害賠償，並主張抵銷。
    (5)原告在被告製造爐體完畢供貨予原告後，任意停止交付十七台燒出爐予華亞公
      司，致使被告對於原告請求分配利潤之條件不成就，依民法第一百零一條之規
      定，應視條件已成就，故而被告依約取得合作利潤，並無不當。
    (6)另被告有提供一燒出爐，供原告展示，原告擅自出售予達方電子公司，卻未知
      會被告，也未將爐體成本十萬五千元及利潤十一萬四千七百五十元交付被告，
      被告自得主張抵銷。
丙、本院依職權函華亞電子股份有限公司調取於八十九年間向原告訂購有機溶劑燒出
    爐之相關資料，及函達方電子公司有無購買原告供展示之燒出爐一事。
    理    由
一、原告起訴主張兩造於八十九年九月四日訂定「有機溶劑燒出爐合作協議書」，由
    原告提供有機溶劑燒出爐之電控技術，而被告提供燒出爐之爐體製造，再依實際
    售出價格扣除成本，依約定比例分配利潤，茲兩造合作期間，因原告尚有十七台
    燒出爐未實際售出，依約被告本不得預扣分配利潤，惟被告已依每台售價六十萬
    元預扣分配利潤，是被告本應返還此部份之利潤共一百九十五萬零七百五十元，
    惟因被告先前接受訴外人天揚精密陶瓷股份有限公司二十台燒出爐之訂單，經折
    價要求，原告同意減少本可分配之利潤八十萬元，是至此被告尚積欠原告一百十
    五萬零七百五十元。嗣原告於九十二年三月二十五日又售予訴外人信昌電子陶瓷
    股份有限公司七台燒出爐，每台售價四十二萬元，扣除此部份被告應分配之利潤
    二十三萬六千二百五十元，則被告尚應給付原告九十一萬四千五百元等語。被告
    則以：原告僅提分類帳明細請求，依此尚無法證明原告主張之事實，又依兩造所
    簽訂之合作協議書第十一條、第十三條之約定，均係以原告接獲訂單為基本條件
    ，惟該十七台原告非依協議書之相關約定要求被告供貨，當然亦不得依據合約要
    求被告須俟原告交貨至客戶處始能給付利潤，就此，原告應自負買受人之責任，
    另兩造於九十一年七月十三日就合作期間雙方銷貨總金額進行結算，當時原告並
    未主張尚有本件十七台燒出爐無訂單，顯然已同意將該部分金額包含於結算金額
    中，且原告任意停止交付十七台燒出爐予華亞公司，致使被告對於原告請求分配
    利潤之條件不成就，依民法第一百零一條之規定，應視條件已成就，故而被告依
    約取得合作利潤，並無不當。又依合約第十四條約定，原告未提供訂單予被告，
    已屬違約，導致被告受有增加不必要生產機器之損害，倘認原告事後得請求利潤
    返還，則被告當然可請求損害賠償，並主張抵銷，再者被告有提供一燒出爐，供
    原告展示，原告擅自出售予達方電子公司，卻未知會被告，也未將爐體成本十萬
    五千元及利潤十一萬四千七百五十元交付被告，被告亦得主張抵銷等語資為抗辯
    。
二、原告主張兩造於八十九年九月四日訂定「有機溶劑燒出爐合作協議書」，簽定合
    作期間為一年，兩造合作模式為由原告提供有機溶劑燒出爐之電控技術，而被告
    提供燒出爐之爐體製造，以上構成生產成本，再依實際售出價格扣除成本，依約
    定比例分配利潤，現原告尚有十台燒出爐爐體尚未售出之事實，為被告所不否認
    ，並據原告提出合作協議書、檢查確認單為證，是此部份之事實，堪信為真，此
    外，則為被告以前揭情詞置辯，是本件應審究為：(1)燒出爐分配利潤之時間點為
    何？(2)被告於本件合作期間所應分配之利潤共計為何？茲分述如下：
    (1)依兩造所簽訂之有機溶劑燒出爐合作協議書第十一條約定：「雙方同意利潤共
      享計算方式如下：甲方（即原告）接單出貨，甲方所得：（售價－成本）×０
      ‧５５；乙方所得：（售價－成本）×０‧４５。乙方所得由甲方於交貨至客
      戶處後開立當月結兩個月期票予乙方。」此有協議書在卷可參，另依證人林忠
      毅即被告公司協理到庭證稱：「利潤是以實際售價來計算。」（見本院九十二
      年五月十四日言詞辯論期日筆錄），是依此足知，兩造合作之燒出爐，係以實
      際售價扣除成本來計算利潤，而在原告接訂單之情形，係由被告取得利潤之百
      分之四十五，並於原告交貨至客戶處後簽發期票予被告。
    (2)又本件兩造於九十一年七月十三日就合作期間之帳款為總結算，當時依被告所
      提之統計表顯示，被告因原告接獲訂單部分共出ＢＢＯ爐體鈑金件二十七台，
      未接獲訂單部分出貨一台，除客戶為天揚部分之成交價為六十五萬元外，其餘
      成交價均為六十萬元，此有該統計表足參，至原告所提應付帳款表即顯示原告
      於接獲訂單部分，客戶係華亞公司部分僅計算三台之利潤，另未接獲訂單部分
      則未計算，是兩相比較，兩造計算之差異即在華亞公司所訂購之燒出爐尚有十
      六台及未接獲訂單部分一台，共十七台未計算利潤，對此，原告稱因尚未出售
      ，故不應計算等語，而被告雖以前開言詞抗辯，惟經本院函詢訴外人華亞公司
      有關訂購燒出爐事宜，訴外人華亞公司函覆表示僅於八十九年十一月二十五日
      向原告訂購三台燒出爐，有該呈報狀並訂購單、轉帳傳票、統一發票、驗收單
      、出貨單在卷可參，是依此，被告所提統計表上，確有多計算十六台燒出爐之
      利潤，而民法第一百零一條第一項雖規定：「因條件成就而受不利益之當事人
      ，如以不正當行為阻其條件之成就者，視為條件已成就。」惟所謂阻其條件之
      成就除須有阻其條件成就之故意行為外，尚須該行為為不正當，始得視為條件
      成就（最高法院六十七年度台上字第七七０號判例同此意旨），而本件姑不論
      兩造間之利潤分配約定，是否為法律行為附有條件，僅就原告是否有不正當之
      行為而故意不為出售一節觀之，原告就此並未舉證證明之，況於本件情形，只
      要客戶下單向原告訂購燒出爐，原告即可賺得利潤，在正常情況下，原告應無
      故意阻止客戶下單訂貨之情，且依被告所陳，被告所提供之爐體材料，原告均
      已付清費用等情（見本院九十二年六月十三日言詞辯論筆錄），是若非如原告
      所稱係考量客戶當時財務狀況，以致未為出售，則在客戶下單訂貨之時，原告
      即可賺取利潤，有何不為出售之理，且亦無有在給付爐體材料費後，故意將該
      爐體囤積於公司內，造成資金之不流通，而自受損害之理，是原告應無以不正
      當之行為阻止客戶下單之情，故被告就此辯稱原告以不正當方法阻其條件成就
      云云，尚無足採。
    (3)又依兩造協議書第十一條約定：「雙方同意利潤共享計算方式如下：狀況一：
      甲方接單出貨，...。」第十二條約定：「若甲方接獲訂單，向乙方購買爐體
      部分，金額為新台幣十萬元，付款方式：驗收後當月結兩個月期票。」及第十
      四條約定：「合約期間，雙方所接獲有機溶劑燒出爐之訂單，必須知會對方並
      按照本合約實行，若有單方面私下售予第三者之情況，則視同毀約，並賠償對
      方所受之合約損失。」而上開約定中雖均有約定「甲方接獲訂單」等字樣，惟
      其分別係約定原告於接獲訂單時，雙方之利潤計算方式、成本之金額及違約之
      賠償，並非係規定原告須於取得訂單後，始得向被告購買合作之爐體部分，從
      而，被告據此辯稱原告所要求之十七台爐體並非接獲訂單後始要求提供，故依
      合作協議書之約定，並無該協議書之適用云云，即無足採。
    (4)至被告主張就所受損害之賠償及原告出售展示爐體應得利潤為抵銷等情。經查
      ：依合作協議書第十四條約定：「雙方所接獲有機溶劑燒出爐，必須知會對方
      並按照本合約實行，若有單方面私下售予第三者之情況，則視同毀約，並賠償
      對方所受之合約損失。」而所謂「單方面私下售予第三者」是指接單後未告知
      對方，另外找尋爐體及電控之情，此業據被告陳述在卷（見本院九十二年六月
      十三日言詞辯論筆錄），而本件原告向被告所多要求提供之十七台爐體，並未
      有私下另外找尋爐體之情，且亦將爐體成本付予被告，則被告援引上開合約條
      款主張損害賠償，即有不合。另被告所稱原告出售展示用燒出爐一節，惟經本
      院函詢該展示廠商即達方電子公司，其表示：因認該展示用爐子與現行公司所
      使用之爐子稍有不同，故並未買下，事後由安德越公司自行運回等語。有該公
      司傳真函在卷可證，依此可見原告並未有再另行出售展示用之燒出爐一事，亦
      即被告就此並無可得另分配之利潤可言，故被告主張賠償及出售款之抵銷云云
      ，亦無所據。
    (5)依前所述，原告就被告所提供之燒出爐爐體於會算當時既尚有十七台並未實際
      售出，惟被告已依每台售價六十萬元預扣分配利潤，此有會算當時被告所提應
      收帳款統計表在卷可參，是被告就此已預先收受利潤共一百九十五萬零七百五
      十元【依兩造會算時被告所提應收帳款統計表內之數據，成本為三十四萬五千
      元計，計算方式為（000000－000000）×0.45×17＝0000000】，亦即在兩造
      會算當時，被告於應收帳款中多列一百九十五萬零七百五十元，從而，在應付
      帳款中亦因多扣除此一多列之一百九十五萬零七百五十元，以致短付應付貨款
      一百九十五萬零七百五十元，又被告先前接受訴外人天揚精密陶瓷股份有限公
      司二十台燒出爐之訂單，經折價要求，原告同意減少本可分配之利潤八十萬元
      ，是至此，連同原告所同意減少應分配之利潤八十萬元，被告先前所短付之貨
      款尚有一百十五萬零七百五十元。嗣原告於九十二年三月二十五日又售予訴外
      人信昌電子陶瓷股份有限公司七台燒出爐，每台售價四十二萬元，業經原告自
      陳在卷，故於扣除此部份被告應再分配之利潤二十三萬六千二百五十元，則被
      告尚短付九十一萬四千五百元。
三、綜上所述，被告就所應負擔之貨款在以所應分配之利潤，並原告所同意減少之利
    潤互相抵銷後，既尚短付九十一萬四千五百元，則原告依約請求被告給付九十一
    萬四千五百元，及自起訴狀繕本送達翌日即九十一年九月十四日起至清償日止，
    按年息百分之五計算之利息，即屬有據，應予准許。
四、兩造分別陳明願供擔保，聲請宣告假執行或免為假執行之宣告，經核均無不合，
    爰分別酌定相當擔保金額准許之。
五、結論：原告之訴為有理由，依民事訴訟法第七十八條、第三百九十條第二項、第
    三百九十二條第二項，判決如主文。
中      華      民      國    九十二    年      十二    月    二十四    日
                              臺灣高雄地方法院民事第二庭
~B法      官  楊國祥
右為正本係照原本作成。
如不服本判決，應於送達後廿日內，向本院提出上訴狀並表明上訴理由，如於本
送達前提起上訴者，應於判決送達後十日內補提上訴理由書（須附繕本）。
中      華      民      國    九十二    年      十二    月    二十四    日
~B法院書記官  光聰


司法院資訊處製作；財團法人民間司法改革基金會備份。
